臺灣屏東地方法院民事判決　　　　　　　　　　　　　九十三年度重訴字第二二號
　　原　　　告　楊鑫開發營造有限公司
　　法定代理人　丙○○
　　訴訟代理人　乙○○
　　被　　　告　新豪營造股份有限公司
　　法定代理人　甲○○
　　訴訟代理人　丁○○
　　　　　　　　鄭銘仁律師
右當事人間請求確認債權不存在等事件，本院於民國九十三年十一月二日言詞辯論終
結，判決如左：
    主    文
原告之訴駁回。
訴訟費用由原告負擔。
    事實及理由
一、本件起訴時，被告新豪營造股份有限公司法定代理人為趙台欣，訴訟進行中經變
    更為甲○○，並依法承受訴訟，合先敘明。
二、原告主張：原告於民國九十二年八月五日以總價承包方式與被告訂定次承攬契約
    ，連工帶料承作被告向行政院海岸巡防署海岸巡防總局南部地區巡防局（下簡稱
    南巡局）承攬「澎湖講美辦公廳舍新建工程」之前期工程（下稱系爭工程），依
    約收受被告以訴外人力鼎營造有限公司（下簡稱力鼎公司）為發票人，面額新臺
    幣（下同）四百萬元支票給付之工程預付款，並簽發如附表所示同額本票（下稱
    系爭本票）以為擔保，嗣工程進行中，兩造因故於九十二年十月三十一日合意終
    止契約，共計原告於契約存續期間收受被告給付之工程款僅五百萬元，惟已完成
    部分之價值則超過此數，該本票擔保之債權已不存在；另原告因系爭契約得向被
    告請求者尚有：(一)原告因承攬系爭工程，前已開立一千八百一十八萬九千元發票
    予被告，並按該數額繳納稅金，其逾五百萬元部分之溢繳稅額為六十五萬九千四
    百五十二元，應由被告返還；(二)扣除已付五百萬元工程款部分，被告因原告代訂
    購鋼筋而支出之鋼筋款尚欠四十三萬二千七百二十三元，系爭工程期間支出之行
    政費用及工程墊款亦欠七十一萬八千四百九十四元，爰依票據之法律關係，請求
    確認系爭本票債權不存在，並依契約之法律關係（詳本院卷第三四八頁筆錄），
    請求被告給付一百八十一萬零六百七十五元。聲明：(一)確認如附表所示被告持以
    向本院聲請以九十三年度票字第七三五號本票裁定事件之本票債權不存在。(二)被
    告應給付原告一百八十一萬零六百七十五元。
三、被告答辯：系爭本票乃原告為履行與被告所訂系爭次承攬契約，向力鼎公司借款
    而簽發供擔保者，嗣經被告代償後，由力鼎公司背書轉讓予被告，與系爭工程契
    約無涉。又系爭次承攬契約既為連工帶料、總價承攬之統包契約，原告因履行契
    約所支出之材料款等費用，應由原告自行負擔，況原告承攬系爭工程後，因疏失
    將高程估算錯誤，且施工前未將相關施工計畫及高程測量成果圖送業主及監造建
    築師審查即擅自施工，造成嚴重瑕疵，致南巡局於右揭時間兩造合意終止系爭次
    承攬契約後，於九十二年十二月十七日解除與被告之承攬契約，並行使質權取回
    原本已支付之一千八百一十八萬九千元工程預付款，今原告所承攬之工作既未完
    成，自無報酬請求權可得行使，其錯誤施作之基礎工程因對定作人無實益而遭拆
    除，事實上亦無請求給付報酬可言，另原告如有溢繳稅款情事，依法自應向稅捐
    機關請求退款。聲明：如主文所示。
四、兩造不爭執事項（本院卷第八十三頁、第一七一頁筆錄、第三七九頁筆錄）：
  (一)系爭如附表所示，票號四四七九五六號，面額四百萬元，發票日九十二年八月六
    日，發票人為原告，受款人為力鼎公司之本票、卷附工程合約書、統一發票、存
    證信函、現場照片、工程送審單、材料品質證明文件、經濟部函、海巡總局南巡
    局函為真正。
  (二)被告於九十二年間標得海巡總局南巡局澎湖講美辦公廳舍新建工程，並於九十二
    年八月五日與原告訂約，約定由原告負責施作該工程之土方、結構工程，嗣兩造
    於九十二年十月三十一日合意終止契約後，被告與海巡總局南巡局所訂上開工程
    契約於九十二年十二月十七日由南巡局逕予解除。
  (三)兩造所訂系爭契約係由原告連工帶料實際負責該部分工程至全部施作完成，被告
    並依約定於工作完成時給付報酬之總價承攬契約。
  (四)系爭本票係原告簽發予力鼎公司，並由被告向力鼎公司取得，取得當時其背面已
    蓋有力鼎公司大小章。
  (五)原告因系爭工程而支出之款項，如依其主張應與被告給付之工程款五百萬元相扣
    ，其不足者尚有：稅金支出六十五萬九千四百五十二元、鋼筋價款四十三萬二千
    七百二十九元、行政費用七十一萬八千四百九十四元。
五、兩造協議之爭點（本院卷第一七一頁、第一七二頁筆錄）：
  (一)原告將系爭本票交付予力鼎公司之目的為何？兩造間有無可供原告主張拒絕給付
    之原因關係存在？
  (二)原告支出稅金、鋼筋款，及所謂行政費用暨工程墊支款之目的為何，對被告有無
    請求返還之權利？
六、本院之判斷：
    原告主張於九十二年八月五日以總價承包並連工帶料之方式與被告訂定次承攬契
    約，承作被告向南巡局承攬「澎湖講美辦公廳舍新建工程」之前期工程，簽約時
    並收受原告之代理人即力鼎公司負責人陳弘毅所交付，以力鼎公司為發票人之四
    百萬元面額支票，旋簽發如附表所示同額本票以為擔保，嗣工程進行中，兩造於
    九十二年十月三十一日合意終止契約，旋經南巡局於九十二年十二月十七日解除
    與被告之承攬契約；原告於契約存續中已開立一千八百一十八萬九千元之發票予
    被告，並支付稅金六十五萬九千四百五十二元、鋼筋價款四十三萬二千七百二十
    九元、行政費用七十一萬八千四百九十四元，另向被告領得工程款五百萬元等情
    ，業據提出工程合約書、系爭本票影本、統一發票、存證信函、工地現場照片、
    預算支用統計表、工程送審單、鋼筋品質證明書、經濟部函、移交重要事項說明
    、工地物品點交清冊、施工大事記要、工程檢驗申請單、工程送審單、付款簽收
    簿節本、估價單在卷可稽，並經證人陳弘毅到庭結證綦詳，復為被告所不爭執，
    應認為真正。茲就兩造協議之爭點析論如后：
  (一)原告將系爭本票交付予力鼎公司之目的為何？兩造間有無可供原告主張拒絕給付
    之原因關係存在？
    原告主張系爭本票係原告依系爭契約第七條第一款「甲方（被告）交與乙方（原
    告）預付款新臺幣肆佰萬元，乙方提供商業本票新臺幣肆佰萬元予甲方作為收款
    保證，該本票僅針對本工程之保證用，在完成相當工程價值後即失保證效用」規
    定，收受被告給付之工程預付款後，所對應簽發以為擔保之票據，因收得支票係
    以力鼎公司為發票人，為配合會計需要，乃將本票受款人記載為力鼎公司云云，
    被告則否認於簽約時曾給付原告四百萬元預付款，並以事前並未見過原告提出之
    工程合約書，亦不知有該條規定等語置辯，又聲請傳喚證人即訴外人力鼎公司負
    責人並代理被告與原告簽約之人陳弘毅到庭為證。經查，依證人陳弘毅於本院審
    理時證稱：系爭契約係由伊代理被告與原告所簽訂，簽約前雖經被告公司負責人
    趙台欣告稱已就合約內容與原告達成協議，但伊未據具體說明，亦不知有上開第
    七條關於預付款規定情事，簽約時亦未仔細閱覽，系爭本票乃簽約完成後，原告
    之訴訟代理人乙○○為週轉該工程所需資金而向伊個人商借，伊當場以力鼎公司
    名義簽發四百萬元支票並交付之，數日後始經原告郵寄系爭本票以為擔保，嗣後
    因原告拒不清償，經被告代為清償後，伊乃將本票背書轉讓予被告等情（詳本院
    卷第三二四頁、第三二五頁筆錄），與被告抗辯意旨相符。原告雖主張證人於簽
    約時曾以電話向被告確認，其簽發四百萬元支票予原告係經被告指示而依約所為
    ，並非借款云云（詳本院卷第三二六頁筆錄），惟姑不論原告就其收受支票並交
    付系爭本票之時間，原表示係簽約當時同時為之（詳本院卷第一六六頁筆錄），
    經本院問以「既是同時完成，系爭本票上關於受款人力鼎公司等文字是當場製作
    ，或事先寫好」時，旋即改稱：係簽約完成後，先收受支票，回去後才製作本票
    ，並以郵寄方式送達云云（詳本院卷第一六八頁筆錄），前後說詞已有矛盾，衡
    情，卷附兩造因系爭工程所簽立之合約書內容為原告擬具，既為兩造所不爭執，
    不論其具體內容是否已經被告瞭解，依常理，原告對其依自己預擬之契約條款規
    定，應即提出四百萬元本票為擔保，以換取被告給付之預付款，知之甚明，自應
    預作準備，豈有待簽約時，相對人尚能及時提出給付，擬約之一方反而未作準備
    ，甚至數日後始以郵寄方式送達之理；況原告乃從事營造業之公司，有營利事業
    登記證在卷可按，就會計上進銷項平衡之原理，應有認識，對於一般常見以客票
    交易之模式，亦不至拙於處理，苟其收受陳弘毅交付以力鼎公司為發票人之支票
    時，果認為係被告給付之預付款，自無因會計上需要而將對應之本票受款人記載
    為第三人之理；同理，如陳弘毅就系爭本票係以被告代理人身分代為收受者，猶
    無再以力鼎公司大小章於本票後方背書，徒然負擔背書人責任之必要。是被告抗
    辯系爭本票係因代償原告對力鼎公司之借款債務而受讓，堪可採信，其效力不因
    原告於本票上記載票據法所不規定之事項而受影響。原告主張系爭本票係依約供
    擔保而簽發予被告，其所擔保之債權已經消滅云云，尚不足採。
  (二)原告支出稅金、鋼筋款，及所謂行政費用暨工程墊支款之目的為何，對被告有無
    請求返還之權利？
  1.按凡在中華民國境內經營之營利事業，應依本法規定，課徵營利事業所得稅，所
    得稅法第三條第一項著有規定。原告主張其承攬系爭工程之初已開立一千八百一
    十八萬九千元發票予被告，至契約終止前，僅領得工程款五百萬元，溢繳稅款六
    十五萬九千四百五十二元。惟原告係以營造業為登記經營項目之公司，已如前述
    ，其因承攬系爭工程如有所得，依稅法規定繳納稅捐乃盡其公法上之義務，性質
    上既非系爭契約之對價，亦非對被告所為，被告猶未因而取得私法上之利益，是
    其經結算後，若有溢繳，自應依法向稅捐機關請求退款，原告主張應由被告返還
    云云，尚屬無據。
  2.次按，稱承攬者，謂當事人約定，一方為他方完成一定之工作，他方俟工作完成
    ，給付報酬之契約，民法第四百九十條第一項定有明文。原告主張因履行系爭工
    程而代被告訂購鋼筋，支出價款四十三萬二千七百二十九元，並支出行政費用及
    工程墊支款七十一萬八千四百九十四元，均尚未獲償，於契約關係消滅後，應由
    被告返還云云。惟查：
  (1)系爭契約之性質既為總價承攬，承攬人並應連工帶料負責施作，依前引法條意旨
    ，原告除工作完成後得向被告請求給付報酬外，就其為完成工作所支出之材料費
    用、行政開銷等費用，係為自己完成工作之計算所支出，並非代理定作人所為，
    自不得向被告請求。原告於起訴狀主張其代被告訂購者，係九十二年十月九日進
    場，數量一百零三點八噸之鋼筋（詳本院卷第九頁、第十頁書狀），然依卷附原
    告提出之施工大事記要所載，該期日前後除九十二年十月十三日有數量一百零四
    點八六噸鋼筋進場外，並無原告所指該筆進貨紀錄（詳本院卷第一四四頁、第一
    四五頁），其起訴狀所載應屬有誤。然縱上開於九十二年十月十三日進場者，其
    進貨時間不僅發生於兩造間次承攬契約存續期間，依前引原告提出之施工大事記
    要，該等鋼筋於隨後數日亦已經原告用以施作系爭工程，而依卷附原告另提出因
    契約終止所製作之「移交清冊」，除第十四點記載「14.鋼筋一０四．八六噸之材
    料費用，請力鼎公司支付」等語（詳本院卷第一三七頁）外，連同所附詳載點交
    細目之「點交清冊」，均未見有將未使用之鋼筋材料移交被告之紀錄（詳本院卷
    第一三九頁工地物品點交清冊），足徵前開鋼筋係原告於系爭契約存續期間為完
    成工作物而訂購，且除已經原告施作於系爭工程者外，被告亦未因原告訂購該等
    鋼筋而更有所得，是原告主張代被告訂購云云，不足採取。
  (2)又原告另主張其因系爭工程所支出行政費用及墊款，尚有七十一萬八千四百九十
    四元未獲清償，然未具體指明其中除為完成工作所支出之行政費用外，其所謂墊
    款之項目及數額為何，經檢視卷附原告自行製作提出之「澎湖講美廳舍新建工程
    預算支用統計表」所列全部工程期間共計一百八十三項支出名目，亦未發現有性
    質上可認為係代被告墊付之款項者（詳本院卷第三十二頁至第三十八頁），是此
    部分原告主張之費用，亦堪認係為完成系爭工程所支出之費用。
  (3)綜上所述，系爭承攬契約既經兩造合意終止，除雙方當事人另有約定者外，揆諸
    前開說明，原告尚不得對被告請求給付承攬報酬；又其支出鋼筋款、行政費用之
    目的，係原告於契約存續期間為完成工作所為，亦欠缺向被告請求返還之依據。
    又原告雖主張其就系爭工程施作者，已逾被告先前給付五百萬元工程款之價值云
    云，被告則抗辯系爭工程因原告未將相關施工計畫及高程測量成果圖送業主及監
    造建築師審查即擅自施工，復因疏失將高程估算錯誤，造成嚴重瑕疵，其所施作
    部分嗣後並已經拆除等語。今依原告就系爭工程施作情形既表示「施工期間工地
    主任乙○○發現圖說無控制基準點、鑑界不明確、設計高程嚴重誤差等重大缺點
    ，積極反應予業主及被告知悉．．．」（詳本院卷第一三０頁、第一三一頁書狀
    ），及其提出工程移交清冊所載意旨（詳本院卷第一三四頁），堪認系爭工程就
    放樣及高程估算等節，確有重大缺失；另依南巡局九十二年十月十三日南局後字
    第０九二００一六０四六號、九十三年三月五日南局後字第０九三０００三三四
    ０號致被告函文所載「貴公司（即被告）目前指派之工地主任乙○○先生，學養
    不足，致工程自七月四日得標以來，不僅工程進度嚴重落後，施工所應有之各項
    日報表、樣品、管制表均未整備，且對向地方政府應申請之開工報告、廢棄土棄
    運許可作業流程亦不熟悉，危害本局權益」（本院卷第九二頁）、「工地上之施
    作物監造單位要求貴公司（即被告）將『高程測量成果』送審未果，致造成地上
    物高程錯誤，造成該基礎工程有重大瑕疵，對於本局而言已無價值，本局自得於
    九十二年十二月十七日解除契約後，請求貴公司予以拆除回復原狀．．．請貴公
    司依限於九十三年三月一日前完成地上物拆除，屆時若仍未清除，本局將僱用第
    三人拆除，相關拆除費用，將向貴公司求償」（詳本院卷第九七頁、第九八頁）
    等意旨，被告抗辯系爭工程因上開瑕疵，嗣後已經拆除等情，亦堪信實。又原告
    茍能證明於系爭契約存續期間曾完成相當程度之工作，然其成果既因對承攬人無
    實益而遭拆除，事實上亦無任何可供向被告請求給付之依據可言，是原告此部分
    主張，即屬無據。
六、從而，原告依票據之法律關係，請求確認系爭本票債權不存在，並依契約之法律
    關係請求被告返還其支出之稅金六十五萬九千四百五十二元、鋼筋價款四十三萬
    二千七百二十九元、行政費用及工程墊支款七十一萬八千四百九十四元，為無理
    由，應予駁回。
七、本件事證已臻明確，兩造其餘主張、陳述及立證方法，經核於判決不生影響，爰
    不逐一論列，附此敦明。
八、據上論結，原告之訴為無理由，依民事訴訟法第七十八條，判決如主文。
中　　　華　　　民　　　國　　九十四　　年　　　一　　　月　　二十五　　日
                                    臺灣屏東地方法院民事第二庭
                                        法      官  陳松檀
右正本係照原本作成。
如不服本判決，應於收受送達後二十日內向本院提出上訴書狀，其未表明上訴理由者
，應於提出上訴後二十日內向本院補提理由書狀（均須按他造當事人之人數附繕本）
                                        法院書記官  謝天祥
中　　　華　　　民　　　國　　九十四　　年　　　一　　　月　　二十五　　日
　　【附　表】
┌──────┬──────────┬───┬───┬──────────┬────────┬───────────────────┐
│ 票   　 號 │   發　　票　　人   │發票日│到期日│ 面額（新臺幣／元） │   受　款　人   │        備                註          │
├──────┼──────────┼───┼───┼──────────┼────────┼───────────────────┤
│            │                    │      │      │                    │                │背面有「力鼎營造有限公司」、「陳弘毅」│
│四四七九五六│楊鑫開發營造有限公司│8.6.│8.7.│四、０００、０００元│力鼎營造有限公司│蓋印背書，及「附註：本票款肆佰萬元，僅│
│            │                    │      │      │                    │                │針對”澎湖講美辦公廳新建工程”所收工程│
│            │                    │      │      │                    │                │款之保證用」等字樣。                  │
└──────┴──────────┴───┴───┴──────────┴────────┴───────────────────┘
